臺灣高等法院刑事裁定
109年度毒抗字第21號
抗  告  人  
即  被  告  蔡志廷  


上列抗告人即被告因毒品危害防制條例案件，不服臺灣臺北地方
法院109年度毒聲字第1號，民國109年1月13日裁定（聲請案號：
臺灣臺北地方檢察署109年度聲觀字第2號），提起抗告，本院裁
定如下：
    主  文
抗告駁回。
    理  由
一、原裁定意旨略以：抗告人即被告蔡志廷施用第二級毒品之事
    實，業據被告於偵訊時坦承不諱，並有自願受搜索同意書、
    臺北市政府警察局中山分局尿液採樣書、採集尿液檢體委驗
    單、台灣尖端先進生技醫藥股份有限公司108年12月17日濫
    用藥物檢驗報告在卷可佐。被告尿液經以依氣相層析質譜儀
    法（GC／MS）檢驗，結果呈甲基安非他命陽性反應，且甲基
    安非他命、安非他命濃度分別為609ng/mL、138ng/mL，顯見
    被告於上開採尿時間回溯96小時內之某時（不含為警查獲至
    採尿之公權力拘束期間）施用甲基安非他命甚明，足認被告
    任意性自白與事實相符，其施用第二級毒品甲基安非他命之
    犯行，堪予認定。又被告前未曾因施用毒品案件，經執行觀
    察、勒戒或強制戒治程序，有本院被告前案紀錄表附卷足憑
    。檢察官審酌被告之犯行情狀後，聲請裁定令被告入勒戒處
    所觀察、勒戒，依卷內事證，尚無顯然濫用裁量權之情形，
    經核並無不合，應予准許等語。
二、抗告意旨略以：被告並無施用毒品紀錄，僅因一時好奇受友
    人慫恿而施用甲基安非他命，此後並未再接觸甲基安非他命
    或其他毒品，也未成癮。被告受採驗尿液後至收到原裁定前
    ，均未接獲檢察官通知到庭表示意見，致無法表示接受醫院
    戒癮治療之意願；且以緩起訴處分命至醫療院所進行戒癮治
    療，相較於觀察勒戒，乃係低度手段，原審逕予裁定令入勒
    戒處所觀察、勒戒，有違比例原則。請審酌被告父母年邁，
    父親患有重度肢體障礙，需賴被告接送、陪伴至醫院復健，
    子女年幼，均賴被告照料，執行觀察勒戒將使家中頓失經濟
    支柱，予以撤銷原裁定云云。
三、按犯毒品危害防制條例第10條之罪者，檢察官應聲請法院裁
    定，令被告入勒戒處所觀察、勒戒，其期間不得逾二月；犯
    第10條之罪者，於犯罪未發覺前，自動向行政院衛生署指定
    之醫療機構請求治療，醫療機構免將請求治療者送法院或檢
    察機關。依前項規定治療中經查獲之被告，應由檢察官為不
    起訴之處分，但以一次為限；本法第20條第1項及第23條第2
    項之程序，於檢察官先依刑事訴訟法第253條之1第1項、第2
    53條之2之規定，為附命完成戒癮治療之緩起訴處分時，不
    適用之。前項緩起訴處分，經撤銷者，檢察官應依法追訴。
    第1項所適用之戒癮治療之種類、其實施對象、內容、方式
    與執行之醫療機構及其他應遵行事項之辦法及完成戒癮治療
    之認定標準，由行政院定之，毒品危害防制條例第20條第1
    項、第21條、第24條分別定有明文。是毒品危害防制條例第
    20條第1項關於觀察、勒戒之規定，係屬強制規定，除於毒
    品危害防制條例第21條第1項所稱犯同條例第10條之罪者，
    於犯罪未發覺前，自動向行政院衛生署（102年7月23日已改
    制為衛生福利部）指定之醫療機構請求治療，醫療機構免將
    請求治療者送法院或檢察機關之情形，或檢察官審酌個案情
    形，依同法第24條第1項為附完成戒癮治療之緩起訴處分，
    可排除適用觀察、勒戒之程序外，凡經檢察官聲請且符合法
    定要件者，法院僅得為有限之低密度審查，除檢察官之判斷
    有重大明顯瑕疵，或其裁量權已萎縮至無聲請觀察、勒戒之
    餘地，法院原則上應尊重檢察官職權之行使，並據以裁定，
    尚無自由斟酌以其他方式替代或得以其他原因免予執行之權
    （最高法院103年度台上字第2464號判決意旨參照）。
四、查被告於108年12月3日下午6時53分許為警採尿前回溯96小
    時內之某時，在臺灣地區某處，以不詳之方式施用第二級甲
    基安非他命1次，經警於同日凌晨4時27分許，在臺北市○○區
    ○○○路000號前，經被告同意搜索所駕駛之車輛，並採集尿液
    送驗結果，呈甲基安非他命陽性反應等情，業據被告坦承不
    諱，並有卷附臺北市政府警察局中山分局尿液採樣書、尿液
    檢體委驗單、台灣檢驗科技股份有限公司108年12月17日濫
    用藥物檢驗報告等件可憑，足認被告確有上開施用第二級毒
    品甲基安非他命之犯行。又被告未曾受觀察、勒戒或強制戒
    治執行，有本院前案紀錄表在卷可參，是被告係屬初犯，合
    於令入勒戒處所觀察、勒戒之要件，堪可認定。原審依毒品
    危害防制條例第20條第1項及觀察勒戒處分執行條例第3條第
    1項規定，裁定被告應送勒戒處所觀察、勒戒，於法並無不
    合。
五、被告抗告意旨雖以前詞指摘原裁定不當。惟：
  ㈠按97年4月30日修正公布之毒品危害防制條例第24條第1項，
    採行「觀察、勒戒」與「緩起訴之戒癮治療」並行之雙軌模
    式，並無「緩起訴之戒癮治療」應優先於「觀察、勒戒」的
    強制規定。且依毒品危害防制條例第24條第2項規定及最高
    法院100年度第1次刑事庭會議決議之結論，檢察官對於「初
    犯」及「5年後再犯」施用毒品案件，如為附命完成戒癮治
    療之緩起訴處分，嗣該緩起訴處分被撤銷確定，檢察官應直
    接予以起訴或聲請簡易判決處刑，而不得再向法院聲請觀察
    、勒戒。反之，如係先向法院聲請觀察、勒戒，並視被告有
    無繼續施用毒品傾向，決定是否接受強制戒治，其於觀察、
    勒戒完畢或強制戒治期滿後，最終均可獲得不起訴處分，所
    以如將後續不能完成戒癮治療及司法追訴之潛在風險一併納
    入考量，附命完成戒癮治療之緩起訴處分亦非必然有利於被
    告。是以，就保障被告利益之觀點而言，亦無必要將「緩起
    訴之戒癮治療」認係「觀察、勒戒」之前置處分。因此，檢
    察官自得按照個案情形，依法裁量決定採行何者為宜。且觀
    諸毒品危害防制條例之全部條文，並無課以檢察官於聲請觀
    察、勒戒裁定前，應訊問被告是否同意觀察、勒戒之規定，
    檢察官亦無於聲請書中說明不命被告接受戒癮治療理由之義
    務。另由「毒品戒癮治療實施辦法及完成治療認定標準」第
    6條：「檢察官為緩起訴處分前，應得參加戒癮治療被告之
    同意，並向其說明完成戒癮治療應遵守事項後，指定其前往
    治療機構參加戒癮治療」之規定可知，受戒癮治療者必須自
    行前往治療機構接受戒癮治療並遵守一定事項，一旦違反，
    其緩起訴處分即有可能遭到撤銷，並由檢察官依法追訴。故
    如檢察官欲依毒品危害防制條例第24條規定，以緩起訴方式
    替代觀察、勒戒時，自應詢問行為人是否同意接受戒癮治療
    。是緩起訴之戒癮治療應屬法律賦予檢察官偵查裁量結果之
    作為，不得認為係施用毒品者所享有之權利。而是否給予施
    用毒品者為附命完成戒癮之緩起訴處分，既屬檢察官之職權
    ，自非法院所得介入審酌。又按毒品危害防制條例所規定之
    「觀察、勒戒」程序，係針對受處分人所為保安處分，目的
    在戒除行為人施用毒品身癮及心癮，以達教化與治療之目的
    ，其立法意旨在幫助施用毒品者戒毒，性質上為一療程，而
    非懲罰，並屬強制規定，除檢察官審酌個案情形，依同條例
    第24條第1項為附命完成戒癮治療之緩起訴處分外，凡經檢
    察官聲請法院裁定將被告送勒戒處所觀察、勒戒者，法院僅
    得就其聲請審查被告是否有施用毒品之行為，以及被告是否
    為「初犯」或為觀察、勒戒、強制治療執行完畢後「5年內
    再犯」而為准駁之裁定，並無自由斟酌以其他方式替代或得
    以其他原因免予執行之權。而所謂「緩起訴之戒癮治療」，
    係由檢察官審酌個案情形，依毒品危害防制條例第24條規定
    ，改以緩起訴處分方式轉介毒品施用者前往醫療院所治療。
    惟是否給予被告為附命完成戒癮治療之緩起訴處分，事屬刑
    事訴訟法第253條之1第1項及第253條之2第1項第6款特別賦
    予檢察官之職權，非法院所得審酌，被告亦無聲請檢察官為
    緩起訴之權利，檢察官即使未為此部分理由之說明，於法亦
    無不合（本院暨所屬法院107年法律座談會刑事類提案第22
    號研討結果參照）。
  ㈡查被告於108年12月4日檢察官偵訊時，供稱其於查獲前一週
    曾施用Ｋ他命，沒有施用毒品咖啡包，於庭訊完畢前經詢問
    「有沒有其他陳述？」時，亦答稱：「沒有」等語（毒偵卷
    第93至94頁），並無被告所指未經開庭而無向檢察官表示意
    見之狀況。而檢察官審酌本案被告施用毒品案件之情節，與
    被告駕駛之車輛同時為警查獲甲基安非他命、毒品咖啡包、
    改造手槍及子彈等物，認不宜予以戒癮治療之緩起訴處分，
    而聲請觀察、勒戒，尚難認檢察官裁量權之行使有何違法或
    不當之處。抗告意旨以其未獲表達戒癮意願之陳述意見機會
    指摘原裁定不當，惟依前開說明，緩起訴之戒癮治療乃法律
    賦予檢察官於偵查階段裁量結果之作為，要非施用毒品者所
    享有之權利，是被告此節所指，自非有據。至被告主張其尚
    須照顧父母子女部分，要與是否准予觀察勒戒之審酌無涉，
    附此敘明。
六、綜上，被告抗告意旨執前詞指摘原裁定不當，為無理由，應
    予駁回。
據上論斷，應依刑事訴訟法第412條，裁定如主文。
中　　華　　民　　國　 109　　年　　2 　　月　　17　　日
                  刑事第二十二庭審判長法　官  洪于智
                                      法  官  陳銘壎
                                      法  官  汪怡君
以上正本證明與原本無異。
不得再抗告。
                                      書記官  賴怡孜
中　　華　　民　　國　　109 　年　　2 　　月　　19　　日